【裁判字號】    97,家上易,21
【裁判日期】    970812
【裁判案由】    返還不當得利
【裁判全文】
臺灣高等法院民事判決                97年度家上易字第21號
上  訴  人  乙○○
被上訴人    甲○○    原住臺北縣鶯歌鎮○○路140巷12弄2之
                      （
上列當事人間請求返還不當得利事件，上訴人對於中華民國97年
2月22日臺灣板橋地方法院96年度家訴字第104號第一審判決提起
一部上訴，本院於97年7月29日言詞辯論終結，判決如下：
    主      文
上訴駁回。
第二審訴訟費用由上訴人負擔。
    事實及理由
一被上訴人經合法通知，未於言詞辯論期日到場，核無民事訴訟
  法第三百八十六條所列各款情形，應准上訴人之聲請，由其一
  造辯論而為判決。
二上訴人起訴主張：兩造於民國87年6月30日結婚，育有長子邱
  詠翔（88年8月16日生）、次子邱冠霖（90年4月3日生，下稱
  邱詠翔等2人），共同居住於臺北縣鶯歌鎮○○路106號3樓。
  被上訴人已於90年間取得中華民國國籍，並有工作所得，自應
  平均分擔生活費，惟其在91-95年間未支付邱詠翔等2人生活費
  、學費，家中生活費、被上訴人之母自越南來臺機票費均由伊
  支出。自91年1月起至95年12月止共60個月，以兩造各負擔新
  臺幣（下同）1萬元之生活費計，伊已代墊生活費60萬元，爰
  依不當得利之法律關係，求為命被上訴人如數給付，並自支付
  命令送達之翌日起加計法定遲延利息之判決。
  被上訴人則以：上訴人有賭博習慣，近三年變本加厲，致收入
  不穩定，家中生活費及邱詠翔等2人之照護重擔，由伊獨自負
  擔；伊曾勸上訴人戒賭，其非但不聽，反毆打伊或口出穢言。
  兩造曾於95年協議離婚事宜，詎上訴人態度反覆，於離婚案件
  調解時，作勢毆打伊並以：「如果你敢回家，就給你好看」恫
  嚇，且將伊趕出家門，伊聲請核發保護令後，上訴人即提起本
  件訴訟，又檢舉伊未居住戶籍地、揚言對伊聲請訊問之證人提
  出偽證之告發、會警至伊工作地點查訪等，致伊無法專心工作
  。伊否認上訴人主張每月代墊伊支出生活費1萬元，其所為舉
  證，不足為上訴人有利之認定等語，資為抗辯。
三原審駁回上訴人之請求，上訴人提起一部上訴，聲明：
  (一)原判決關於後開第二項部分廢棄。
  (二)被上訴人應給付上訴人20萬元及自支付命令送達之翌日起至
    清償日止，按年息5％計算之利息。
  被上訴人受合法通知，未於言詞辯論期日到場，亦未提出任何
  書狀。
  （上訴人就原審敗訴之40萬元本息，未提起上訴而告確定）。
四上訴人主張前揭事實，提出財政部臺灣省北區國稅局臺北縣分
  局書函、歷年繳費收據、統一發票等件為證，另有兩造、邱詠
  翔等2人之戶籍謄本在卷可憑（原審卷(一)第25-34、46-47頁、
  卷(二)第8-79、86-99、130-139、158、163頁、本院卷第69頁）
  。被上訴人就兩造於87年6月30日結婚，育有長子邱詠翔、邱
  冠霖，共同居住於臺北縣鶯歌鎮○○路106號3樓，其於90年6
  月7日取得我國國籍，95年12月底即離家等事實不爭執。
五上訴人主張被上訴人自91年起至95年底，均未負擔家庭生活費
  用，而由上訴人單獨負擔云云，為被上訴人所否認。
  (一)關於91年1月1日起至同年6月27日止之兩造家庭生活費用部
    分：
    按「家庭生活費用夫無支付能力時，由妻就其財產之全部負
    擔之」，91年6月26日修正前民法第1026條定有明文，該條
    規定於91年6月26日經公布修正刪除，依法自同年月28日起
    生效；又按「夫妻間如未以契約訂立夫妻財產制，依民法第
    一千零零五條、第一千零二十六條之規定，夫於家庭生活費
    用有支付能力時，除妻有不得請求支付之法律上原因外，應
    由夫就其財產負擔之」，有最高法院33年上字第6852號判例
    可參。從而，於91年6月28日民法修正生效前，家庭生活費
    用原則上由夫單獨負擔之，唯夫欠缺支付能力時，始由妻負
    擔。查兩造於91年6月26日民法親屬編修正前結婚，未約定
    其夫妻財產制，則兩造於民法91年6月28日修正施行前，係
    以聯合財產制為其夫妻財產制，上訴人身為人夫，即應負擔
    家庭生活費用，另依卷附稅務電子閘門財產所得調件明細表
    所示，上訴人91年間之利息、營利所得為42,319元，名下另
    有桃園縣、臺東縣、新竹縣之房地、嘉義市房屋、嘉義縣土
    地二筆共值2,450,001元等情（原審卷(一)第97-99頁），顯然
    上訴人非欠缺支付能力，是兩造91年6月27日前之家庭生活
    費用自應由上訴人負擔，其向被上訴人請求負擔家庭生活費
    用，於法無據，不應准許。
  (二)關於91年6月28日起至95年12月底之兩造家庭生活費用部分
    ：
    1.按「家庭生活費用，除法律或契約另有約定外，由夫妻各
      依其經濟能力、家事勞動或其他情事分擔之」，91年6月
      26日修正民法第1003條之1第1項定有明文，該條自同年月
      28日施行，其修法理由側重夫妻基於獨立平等之人格，對
      於婚姻共同生活體之維持，均有責任等思想，是修正後家
      庭生活費用之負擔，自亦應由夫妻各依其經濟能力等不同
      而共同分擔之。從而，兩造91年6月28日後所生之家庭生
      活費用，由夫妻各依其經濟能力等不同而共同負擔之。
    2.上訴人雖主張上開期間之所有家庭生活費用均係由其所支
      付云云，並提出相關學費、醫藥費、有線電視費、水費、
      電費、保險費、違規罰款之繳費單據、房屋稅繳納證明書
      等影本為證，然兩造於95年12月底前共同居住於臺北縣鶯
      歌鎮○○路106號3樓，為兩造所不爭執，此段共同生活期
      間家庭生活費用支出之相關單據，乃夫或妻於日常生活中
      支付費用後所留存，於同財共居之情形下，任一方均得任
      意在家中蒐集、保管相關單據，自難僅憑日後之單據提出
      者遽為認定所有家庭生活費用即為其所負擔，則上訴人所
      提出之前開單據，既為被上訴人否認確係上訴人支出者，
      上訴人自應就其主張負擔全部家庭生活費用之事實另負舉
      證責任。
    3.依證人即兩造長子邱詠翔於原審到場證稱：「（你是否記
      得在你念幼稚園到國小的這段期間，你都是跟誰拿錢？）
      爸爸」、「（平常的學費、補習費、安親班的費用都是誰
      去付的？）爸爸跟阿媽」、「（媽媽會不會買衣服買東西
      給你？）會」、「（爸爸也會嗎？）爸爸有買內褲」、「
      （你的日常生活、文具用品都是媽媽買給你的嗎？）不是
      ，是爸爸或阿媽買給我的，媽媽是買漂亮的衣服跟褲子給
      我跟阿媽，媽媽不會買東西給爸爸」、「（學校的制服都
      是誰買的？）不知道，運動服是爸爸買的」、「（你怎麼
      知道補習費用、生活費用都是爸爸跟阿媽付的？）因為我
      有看到爸爸跟阿媽付給安親班錢」、「（你有沒有看過媽
      媽拿錢給爸爸或付家裡的費用？）沒有」、「（你會不會
      跟媽媽討錢？）不會，我會跟爸爸討錢」、「（你有沒有
      看過爸爸跟媽媽要錢？）沒有」、「（你有沒有看過媽媽
      跟爸爸要錢？）沒有，但是我有看過媽媽有偷爸爸的錢，
      媽媽跟阿公拿大門的鑰匙跑到三樓偷爸爸的錢」、「（你
      不是在家嗎？為什麼媽媽還要拿鑰匙？你是否確實有看到
      媽媽拿錢？）沒有」、「（你剛剛所講的一些由爸爸或阿
      媽付的費用，是否確實？）確實，我把要繳費的單據拿給
      爸爸，爸爸在的話就爸爸付，爸爸不在就阿媽付，我沒有
      把繳費的單據拿給媽媽過」、「（你為什麼沒有把單據拿
      給媽媽呢？）因為媽媽沒有錢」、「（你怎麼知道媽媽沒
      有錢付？）媽媽告訴我的」、「（媽媽離開家前平常家裡
      的打掃、煮飯都是誰在做？）阿媽」、「（媽媽下班回來
      會不會照顧你們兄弟倆？）不會，媽媽下班回來都去房間
      休息，就沒有幫我們煮飯，也沒有幫我們洗澡，只有爸爸
      幫我們洗」、「（爸爸在要來開庭之前，有沒有教你們要
      如何回答？）沒有，我自己想出來的」等語；證人即兩造
      次子邱冠霖於原審到場證稱：「（媽媽有沒有買衣服或東
      西給你過？）有」、「（那你平常要繳幼稚園費用的單據
      ，你都拿給誰？）爸爸」、「（為什麼不拿給媽媽。）不
      答」、「（有沒有看過爸爸拿錢給媽媽？）沒有」、「（
      有沒有看過媽媽拿錢給爸爸？）沒有」、「（媽媽有沒有
      幫你洗澡或看功課過？）沒有，都是爸爸幫我洗澡」、「
      （爸爸在要來開庭之前，有沒有教你們要如何回答？）有
      」云云（原審卷第6-9頁）。是依邱詠翔等2人之證言，邱
      詠翔安親班費用固由上訴人或祖母支付，惟被上訴人亦曾
      購買衣物等予邱詠翔等2人，即不得認被上訴人未曾分擔
      家庭生活費用；邱詠翔雖於證述過程中主動陳述見被上訴
      人偷上訴人錢財，惟經原審質問話語之破綻時，又改稱未
      見被上訴人上情，則邱詠翔所稱被上訴人偷錢一事，尚難
      採信，再參諸邱冠霖陳稱上訴人於開庭前有教導如何回答
      一節，邱冠霖所證述有關不利於被上訴人之證言，亦有偏
      頗而無足採。
    4.證人即上訴人之友鐘朝棟於原審到場證稱：「〔你認識原
      告（上訴人）多久了？〕十多年了」、「〔你會常常去原
      告（上訴人）家嗎？〕有，我時常一個星期去一、兩次。
      我常常會經過他們家，我都會進去坐，進去都只有坐十多
      分，找原告（上訴人）聊聊天而已，白天、晚上都有」、
      「〔你白天去的時候有沒有看過被告（被上訴人）？〕沒
      有。被告（被上訴人）去上班」、「〔你晚上去的時候會
      不會看到被告（被上訴人）？〕我下午五點多的時候經過
      被告（被上訴人）也還沒有下班，我所謂的晚上是指下午
      五點多」、「〔你去原告（上訴人）家看到家裡的家務事
      都是由誰在做？〕都是原告（上訴人）在做，我看過原告
      （上訴人）做的家務事就是餵小孩喝奶，其他的我不曉得
      」、「〔原告（上訴人）是否有跟你講過他們家庭生活費
      負擔的情形？）沒有」、「〔原告（上訴人）是否有跟你
      抱怨過，家裡的生活費用都是由他負擔？〕有，原告（上
      訴人）最近半年內跟我抱怨過，他說他沒有什麼收入，老
      婆又在外面，要負擔兩個兒子的生活費」等語（原審卷(一)
      第10-11頁），證人鐘朝棟既均在被上訴人上班期間至上
      訴人家中，當然無法見到被上訴人在家，依其證言尚難謂
      被上訴人未負擔任何家務事，況上訴人對鐘朝棟抱怨獨力
      負擔家計，乃最近半年之事（按鐘朝棟於97年1月30日言
      詞辯論期日到場作證，原審卷(五)第4頁），仍無由證明被
      上訴人於91年至95年間未分擔家庭生活費。
    5.上訴人所舉證人之證言均難作為有利於上訴人認定之依據
      ，此外，上訴人未能確實舉證證明被上訴人於91年6月28
      日起至95年12月底，均未分擔家庭生活費用，其於本院提
      出之銀行存摺、不動產買賣契約書〔上訴人出售其所有之
      八德市不動產，惟該筆不動產不在上開稅務電子閘門財產
      所得調件明細表內（原審卷(一)第98頁，上訴人所有在桃園
      縣之不動產係在平鎮市）〕、低收入證明書、臺北縣政府
      社會局函等（本院卷第14-18、42-44頁），暨所稱其所有
      不動產仍向其母或農會借款所購（本院卷第39頁）云云，
      仍不能證明被上訴人於91年6月28日起至95年12月底未曾
      負擔任何家庭生活費用，則上訴人主張於該期間內為被上
      訴人墊付家庭生活費用，即屬無據。
六綜上所述，上訴人依不當得利之法律關係，請求被上訴人給付
  上訴人20萬元，及自支付命令送達之翌日起至清償日止，按年
  息5％計算之利息，於法無據，應予駁回。原審除確定部分外
  ，為上訴人敗訴之判決，核無不合。上訴意旨指摘原判決此部
  分不當，求予廢棄改判，為無理由，應予駁回。
七本件因事證已臻明確，兩造其餘攻擊、防禦方法及所為之立證
  ，經審酌後認與判決之結果不生若何影響，無庸再逐一予以論
  列，合併敘明。
據上論結，本件上訴為無理由，依民事訴訟法第449條第1項、第
78條、第463條、第385條第1項前段，判決如主文。
中    華    民    國    97    年    8     月    12    日
                    民事第十六庭
                        審判長法  官 沈方維
                              法  官 王淇梓
                              法  官 湯美玉
正本係照原本作成。
不得上訴。
中    華    民    國    97    年    8     月    13    日
                              書記官 蕭進忠


司法院資訊處製作；財團法人民間司法改革基金會備份。
